【裁判字號】    89,訴,259
【裁判日期】    890603
【裁判案由】    確認優先承買權存在
【裁判全文】
臺灣雲林地方法院民事判決  八十九年度訴字第二五九號
    原      告  甲○○
    訴訟代理人  邱步顯律師
    被      告  乙○○
    訴訟代理人  鍾竹簧律師
右當事人間請求確認優先承買權存在事件，本院判決如左：
    主    文
原告之訴駁回。
訴訟費用由原告負擔。
    事    實
甲、原告方面：
    一、聲明：
        （一）確認原告就坐落雲林縣莿桐鄉○○○段五三一○號、地目田、面積○
              ‧一九四○公頃土地全部有優先承買權存在。
        （二）被告應塗銷右開土地所有權移轉登記。
        （三）訴訟費用由被告負擔。
    二、陳述：
        （一）緣聲明所示之土地（下稱系爭土地），原係訴外人林清江所有，於民
              國（下同）八十二年一月十日出租與原告耕作迄今，原告並在其土地
              上建築農舍使用。系爭土地經台灣雲林地方法院八十七年度執字第四
              九五七號強制執行事件拍賣，於八十九年四月八日由被告買受，並辦
              畢所有權移轉登記；拍賣過程，執行法院並未踐行通知原告優先承買
              之程序，且依耕地三七五減租條例第十五第一項、第三項之規定，系
              爭土地出賣時，原告有優先承買權；因被告否認原告之權利，原告為
              此請求確認原告有優先承買權存在，及命被告將系爭土地之所有權移
              轉登記予以塗銷，以便由原告承買。
        （二）耕地三七五減租條例第十五第一項、第三項所規定之權利，並不以租
              約有登記為要件。
    三、證據：提出土地登記簿謄本及建物登記謄本、土地租賃契約書各一件為為證
              。
乙、被告方面：
    一、聲明：
        （一）原告之訴駁回。
        （二）訴訟費用由原告負擔。
    二、陳述：
        （一）原告與訴外人林清江間並未訂有耕地三七五減租條例之租約，如有租
              約存在，系爭土地自查封迄拍賣經歷五年，原告復與林清江設籍同戶
              早應主張租約。
        （二）訴外人林清江於執行法院查封時，亦稱系爭土地為自用，無出租、出
              借情事。
        （三）縱有租約但未依據耕地三七五減租條例第六條登記，仍非該條例之租
              約，自無該條例第十五第一項、第三項之適用。
丙、本院依職權調閱本院八十七年度執字第四九五七號等民事執行卷宗。
    理    由
一、原告起訴主張：原告與訴外人林清江就系爭土地訂有租約，惟系爭土地經台灣雲
    林地方法院八十七年度執字第四九五七號強制執行事件拍賣時，執行法院未踐行
    通知原告優先承買之程序，且依耕地三七五減租條例第十五第一項、第三項之規
    定，系爭土地出賣時，原告有優先承買權，被告既否認原告之優先承買之權利，
    原告乃訴請確認原告有優先承買權存在，及命被告將系爭土地之所有權移轉登記
    予以塗銷，以便由原告承買等情。被告則以：原告與訴外人林清江間並未訂有耕
    地三七五減租條例之租約，而原告與林清江設籍同戶，若確有租約存在，早應提
    出或主張；且訴外人林清江於執行法院查封時，亦稱系爭土地為自用，無出租、
    出借情事；縱有租約但未依據耕地三七五減租條例第六條第一項登記，仍非該條
    例之租約，自無該條例第十五第一項、第三項之適用等語置辯。
二、經查，系爭土地原所有人即執行事件之債務人林清江於八十八年二月九日本院執
    行處執行查封系爭土地時明白陳稱：拍賣之土地現均由自己使用耕作種楊桃，「
    無出租、出借情形」，土地地號五三一○土地上有我兒子甲○○二樓房舍一棟等
    語（本院八十七年度執字第四九五七號民事執行卷附八十八年二月九日執行筆錄
    參照）。徵之，訴外人林清江與原告間情屬父子至親，設籍一處，且林清江於執
    行處執行查封時所為陳述，明白而清楚，可見林清江當時所言，應屬真實，足認
    原告及訴外人林清江事後改稱原告與其父林清江間就系爭土地訂有租約云云，顯
    與事實不合。
三、綜上，原告既未與訴外人訂立耕地三七五減租條例之耕地租約，自不得依據耕地
    三七五減租條例第十五條一項、第三項之規定主張對系爭土地有優先承受之權而
    對抗被告；原告請求確認對系爭土地有優先承買權，既依法無據，則原告再以其
    有優先承買權為由，請求判令被告應塗銷系爭土地之所有權移轉登記，亦屬無據
    。準此，原告本件訴訟，為無理由，應予以駁回。
四、本件為判決之基礎已臻明確，兩造其餘攻擊防禦方法，經審酌後認與判決結果，
    不生影響，爰不一一論述，併此敘明。
五、據上論結，原告之訴為無理由，依民事訴訟法第七十八條，判決如主文。
中      華      民      國    八十九    年      六      月    廿三    日
                                    臺灣雲林地方法院民事庭
~B法      官  黃玉清
右為正本係照原本作成
如對本判決上訴須於判決送達後二十日內向本院提出上訴狀。（須附繕本）
中      華      民      國    八十九    年      六      月    廿三    日
~B法院書記官  蕭應欽


司法院資訊處製作；財團法人民間司法改革基金會備份。
